【裁判字號】    98,行商訴,85
【裁判日期】    981112
【裁判案由】    商標註冊
【裁判全文】
智慧財產法院行政判決
                                    98年度行商訴字第85號
                                    98年10月29日辯論終結
原      告  甲○○
被      告  經濟部智慧財產局
代  表  人  乙○○（局長）
訴訟代理人  丙○○
上列當事人間因商標註冊事件，原告不服經濟部中華民國98年3
月3 日經訴字第09806106630 號、00000000000 號、第00000000
000 號、00000000000 號、中華民國98年3 月4 日經訴字第0980
6107860 號訴願決定，提起行政訴訟。本院判決如下：
    主  文
原告之訴駁回。
訴訟費用由原告負擔。
    事實及理由
一、程序事項：
    按訴狀送達後，原告不得將原訴變更或追加他訴，但經被告
    同意，或行政法院認為適當者，不在此限，行政訴訟法第11
    1 條第1 項定有明文。本件原告起訴請求：(一)訴願決定及原
    處分均撤銷。(二)核准商標之申請（見本院卷第7 頁）。嗣於
    民國98年7 月21日當庭更正聲明為：(一)被告就第096047023
    號、第096047014 號商標註冊申請之訴願決定及原處分均撤
    銷。(二)被告就第096047023 號、第096047014 號之商標應准
    予註冊。(三)訴願決定及原處分就第097002453 號、第097002
    443 號商標圖樣中之「未經設計之『表演式』、DRAMATIC不
    在專用之列」之審定及決定、第000000000 號、第00000000
    0 號之「未經設計之『思考式』、THINKING不在專用之列」
    之審定及決定及第000000000 號之「未經設計之『銷售Show
    場Selling Show Time 及圖』不在專用之列」之審定及決定
    均撤銷。(四)就上開撤銷部分，被告應准予註冊（見本院卷第
    98至99頁），惟原告上開聲明係本於同一請求基礎為請求，
    使聲明更加明確，非屬訴之變更或追加，自無前揭規定之適
    用，合先敘明。
二、事實概要：
  (一)就「銷售Show場Selling Show Time 及圖」商標部分（即經
    訴字第09806106630 號部分）：原告於96年10月5 日以「銷
    售Show場Selling Show Time 及圖」商標，指定使用於商標
    法施行細則第13條所定商品及服務分類表第35類之「企業買
    受之仲介及有關之諮詢顧問、行銷研究諮詢顧問、企業評價
    、企業資訊、企業管理和組織諮詢、企業研究、企業管理顧
    問、表演藝術家事業管理、人事管理顧問、人力資源管理顧
    問、成本價格分析、工商管理協助、秘書服務、職業介紹、
    市場研究及分析、公關顧問、為工商企業籌備商展服務、建
    立電腦資訊系統資料庫」及第41類之「書刊之出版、電子編
    輯出版、文獻之出版、書刊之發行、線上電子書籍及雜誌出
    版、提供線上電子刊物服務（不可下載）、藉由網際網路提
    供圖片之下載服務、函授課程、實地訓練（示範），知識或
    技術方面之傳授、舉辦各種講座、職業訓練、教育訓練、職
    業輔導（教育或訓練之諮詢）、代辦職業證照考試及其諮詢
    顧問服務」等服務，向被告申請註冊。經被告審查，以97年
    10月22日（97）智商0300字第09790754970 號商標核准審定
    書為核准審定，並依職權認定本件商標圖樣中之「SELLING
    SHOW TIME 、未經設計之銷售場」不在專用之列之處分。原
    告對被告依職權認定商標圖樣不在專用之列部分不服，提起
    訴願，經訴願機關駁回訴願，原告猶未甘服，遂向本院提起
    行政訴訟。
  (二)就「思考式THINKING」商標部分（即經訴字第09806106640
    號部分）：原告於97年1 月17日以「思考式Thinking」商標
    ，指定使用於商標法施行細則第13條所定商品及服務分類表
    第41類「書刊之出版、電子編輯出版、文獻之出版、書刊之
    發行、線上電子書籍及雜誌出版、提供線上電子刊物服務（
    不可下載）、藉由網際網路提供圖片之下載服務、函授課程
    、實地訓練（示範）、知識或技術方面之傳授、舉辦各種講
    座、職業訓練、教育訓練、職業輔導（教育或訓練之諮詢）
    、代辦職業證照考試及其諮詢顧問服務」等服務，向被告申
    請註冊。經被告審查，以97年11月24日（97）智商0482字第
    09790841390 號商標核准審定書為核准審定，並依職權認定
    本件商標圖樣中之「未經設計之『思考式』Thinking」不在
    專用之列之處分。原告對被告依職權認定商標圖樣不在專用
    之列部分不服，提起訴願，經訴願機關駁回訴願，原告猶未
    甘服，遂向本院提起行政訴訟。
  (三)就「表演式DRAMATIC」商標部分（即經訴字第09806106650
    號部分）：原告於97年1 月17日以「表演式Dramatic」商標
    ，指定使用於商標法施行細則第13條所定商品及服務分類表
    第35類之「企業買受之仲介及有關之諮詢顧問、行銷研究諮
    詢顧問、企業評價、企業資訊、企業管理和組織諮詢、企業
    研究、企業管理顧問、表演藝術家事業管理、人事管理顧問
    、人力資源管理顧問、成本價格分析、工商管理協助、秘書
    服務、職業介紹、市場研究及分析、公關顧問、為工商企業
    籌備商展服務、建立電腦資訊系統資料庫」等服務，向被告
    申請註冊。經被告審查，以97年11月24日（97）智商0482字
    第09790841420 號商標核准審定書為核准審定之處分，並依
    職權認定，於說明一、本件商標審定事項（七）附註：商標
    圖樣中之「未經設計之『表演式』、Dramatic」不在專用之
    列。原告對被告依職權認定商標圖樣不在專用之列部分不服
    ，提起訴願，經訴願機關駁回訴願，原告猶未甘服，遂向本
    院提起行政訴訟。
  (四)就「思考式THINKING」商標部分（即經訴字第09806106660
    號部分）：原告於97年1 月17日以「思考式Thinking」商標
    ，指定使用於商標法施行細則第13條所定商品及服務分類表
    第35類「企業買受之仲介及有關之諮詢顧問、行銷研究諮詢
    顧問、企業評價、企業資訊、企業管理和組織諮詢、企業研
    究、企業管理顧問、表演藝術家事業管理、人事管理顧問、
    人力資源管理顧問、成本價格分析、工商管理協助、秘書服
    務、職業介紹、市場研究及分析、公關顧問、為工商企業籌
    備商展服務、建立電腦資訊系統資料庫」等服務，向被告申
    請註冊。經被告審查，以97年11月24日（97）智商0482字第
    09790841400 號商標核准審定書為核准審定，並依職權認定
    本件商標圖樣中之「未經設計之『思考式』Thinking」不在
    專用之列之處分。原告對被告依職權認定商標圖樣不在專用
    之列部分不服，提起訴願，經訴願機關駁回訴願，原告猶未
    甘服，遂向本院提起行政訴訟。
  (五)就「表演式DRAMATIC」商標部分（即經訴字第09806107860
    號部分）：原告於97年1 月17日以「表演式Dramatic」商標
    ，指定使用於商標法施行細則第13條所定商品及服務分類表
    第41類之「書刊之出版、電子編輯出版、文獻之出版、書刊
    之發行、線上電子書籍及雜誌出版、提供線上電子刊物服務
    （不可下載）、藉由網際網路提供圖片之下載服務、函授課
    程、實地訓練（示範）、知識或技術方面之傳授、舉辦各種
    講座、職業訓練、教育訓練、職業輔導（教育或訓練之諮詢
    ）、代辦職業證照考試及其諮詢顧問服務」等服務，向被告
    申請註冊。經被告審查，以97年11月24日（97）智商0482字
    第09790841410 號商標核准審定書為核准審定之處分，並依
    職權認定，於說明一、本件商標審定事項（七）附註：商標
    圖樣中之「未經設計之『表演式』、DRAMATIC」不在專用之
    列。原告對被告依職權認定商標圖樣不在專用之列部分不服
    ，提起訴願，經訴願機關駁回訴願，原告猶未甘服，遂向本
    院提起行政訴訟。
三、本件原告主張：
  (一)就「思圖組織行為研究中心Think Puzzle及圖」商標及「表
    演行為學院Dramatic OB Training Center 及圖」商標部分
    ：原告於91年間申請核准設立「思圖組織行為管理顧問有限
    公司Think Puzzle OB Center」，原告乃以「思圖組織行為
    研究中心Think Puzzle」為商標，依商標法施行細則第13條
    所規定商品及服務分類表第35類及第41類之「企業資訊、企
    業研究人力資源管理顧問、教育訓練、職業輔導等服務」等
    ，向被告申請註冊，詎被告竟核駁原告之申請，導致原告因
    誤判被告之不同審查標準而逾期未為申覆。又「表演行為學
    院Dramatic OB Training Center 及圖」商標，其中「表演
    行為學院」係為突破傳統顧問公司「產品導向」之開課形象
    ，強調系統性、進階性之學習，圖增強市場之識別性。原告
    就上開商標，依商標法施行細則第13條所規定商品及服務分
    類表第35類及第41類之「企業資訊、企業研究人力資源管理
    顧問、教育訓練、職業輔導、等服務」等服務，向被告申請
    註冊。詎被告竟核駁原告之申請，惟本件商標與已獲准註冊
    第01272256號「ｅ學院及圖」商標屬相同形式之申請，足見
    被告確因不同審查人員之標準不同而為不同之認定，顯有違
    審查一致性原則等情。
  (二)就「銷售Show場Selling Show Time 及圖」商標（即經訴字
    第09806106630 號）部分：「銷售Show場Selling Show Tim
    e 」商標將劇場與銷售創意組合，消費者需具有相當之推理
    能力始能領會商標與商品之關連性，故該商標具有識別之獨
    創性及暗示性，幾乎無同業使用之可能性，自無影響同業競
    爭之公平性，且因同業使用有難度，故已限制其使用之普及
    性。又本件商標之創新理念為「銷售＋表演＝成交展現（加
    入劇場之元素）」，相關延伸課程已達100 項以上。至「銷
    售」雖為業界常見用語，然本件商標加上「Show場」後則為
    業界首見，並非業界之習慣用語，故其識別性高且具創意。
    而「銷售場」係指「販賣的場所」、「Show Time 」予人認
    知上具有「節目的播放時間」，均係一般常用語，在坊間已
    有普遍使用之事實。詎被告竟核駁原告之申請，惟本件商標
    與已獲准註冊第01059091號「多喝水MORE WATER」商標及註
    冊第097002447 號「α波」商標屬相同形式之申請，足見被
    告確因不同審查人員之標準不同而為不同之認定，顯有違審
    查一致性原則等情。
  (三)就「思考式THINKING」商標（即經訴字第09806106640 號、
    第00000000000 號）部分：「思考式Thinking」商標將思考
    與訓練作創意之組合、強調學員主導、師生相互顛覆，具有
    識別之獨創性，且其非本業慣用語，同業使用亦有難度，故
    已限制其使用之普及性。又本件商標之創新理念為「訓練標
    的＋思考＝認知建立（加入顛覆之元素）」，相關延伸課程
    已達40項以上。復以「思考式Thinking」為思圖組織行為管
    理顧問有限公司（下稱思圖公司）所有及願意長期研發整套
    系統，且進入該領域之能力、時間、財力等門檻極高，故市
    場已將「思考式Thinking」與「思圖」畫上等號，足見本件
    商標應有商標法第23條第4 項規定後天識別性之適用。詎被
    告竟核駁原告之申請，惟本件商標與已獲准註冊第01059091
    號「多喝水MORE WATER」商標屬相同形式之申請，足見被告
    確因不同審查人員之標準不同而為不同之認定，顯有違審查
    一致性原則等情。
  (四)就「表演式DRAMATIC」商標（即經訴字第09806106650 號、
    第00000000000 號）部分：「表演式Dramatic」商標將劇場
    與銷售創意組合，具有識別之獨創性，且其非本業慣用語，
    同業使用亦有難度，故已限制其使用之普及性。又本件商標
    之創新理念為「訓練標的＋表演＝行為展現（加入劇場之元
    素）」，該表演式課程與其他課程之差異在於其全球T.W.O.
    系統研發方式及過程極為嚴謹，其中包含五大訓練效益模型
    （AIM 、FACE、TOP 、ACTS、CAB 等），並分別依照三大表
    演情境、七項初階表演力、十多項進階表演力，相關延伸課
    程達100 項以上。復以「表演式Dramatic」為思圖公司所有
    及願意長期研發整套系統，且進入該領域之能力、時間、財
    力等門檻極高，故市場已將「表演式Dramatic」與「思圖」
    畫上等號，足見本件商標應有商標法第23條第4 項規定後天
    識別性之適用。詎被告竟核駁原告之申請，惟本件商標與註
    冊第01059091號「多喝水MOREWATER 」商標屬相同形式之申
    請，足見被告確因不同審查人員之標準不同而為不同之認定
    ，顯有違審查一致性原則等情。並聲明求為判決：1.被告就
    第096047023 號、第096047014 號商標註冊申請之訴願決定
    及原處分均撤銷。2.被告就第096047023 號、第096047014
    號之商標應准予註冊。3.訴願決定及原處分就第097002453
    號、第097002443 號商標圖樣中之「未經設計之『表演式』
    、DRAMATIC不在專用之列」之審定及決定、第000000000 號
    、第000000000 號之「未經設計之『思考式』、THINKING不
    在專用之列」之審定及決定及第000000000 號之「未經設計
    之『銷售Show場Selling Show Time 及圖』不在專用之列」
    之審定及決定均撤銷。4.就上開撤銷部分，被告應准予註冊
    。
四、被告則以：
  (一)就「表演行為學院Dramatic OB Training Center 及圖」商
    標及「思圖組織行為研究中心Think Puzzle及圖」部分：原
    告以「表演行為學院Dramatic OB Training Center 及圖」
    商標及「思圖組織行為研究中心Think Puzzle及圖」商標申
    請註冊，經被告審查予以核駁並發給第0000000 號、第0000
    000號核駁審定書後，原告未經訴願程序，逕提起行政訴訟
    。依行政訴訟法第4 條第1 項規定，原告既未於法定期間向
    經濟部提起訴願，自不得提起本件行政訴訟。
  (二)就「銷售Show場Selling Show Time 及圖」商標（即經訴字
    第09806106630 號）部分：原告申請註冊之「銷售Show場Se
    lling Show Time 及圖」商標，其中未經設計之中文「銷售
    場」及外文「Selling Show Time 」，依原告所提供課程內
    容資料及經由奇摩網站搜尋結果，該「銷售場Selling Show
    Time」係營業行銷場所名稱或教學訓練方式及行銷手法，在
    坊間已有普遍使用之事實，原告以之作為商標圖樣，指定使
    用於「企業買收之仲介及有關之諮詢顧問、行銷研究諮詢顧
    問、企業評價、企業資訊、企業管理和組織諮詢、企業研究
    、企業管理顧問、表演藝術家事業管理、人事管理顧問、人
    力資源管理顧問、成本價格分析、工商管理協助、秘書服務
    、職業介紹、市場研究及分析、公關顧問、為工商企業籌備
    商展服務、建立電腦資訊系統資料庫；書刊之出版、電子編
    輯出版、文獻之出版、書刊之發行、線上電子書籍及雜誌出
    版、提供線上電子刊物服務（不可下載）、藉由網際網路提
    供圖片之下載服務、函授課程、實地訓練（示範）、知識或
    技術方面之傳授、舉辦各種講座、職業訓練、教育訓練、職
    業輔導（教育或訓練之諮詢）、代辦職業證照考試及其諮詢
    顧問服務」等服務，自為該等服務內容說明。原告縱主張銷
    售SHOW場為其首創之訓練方法，惟有關該訓練內容，並不屬
    於商標法之保護範疇，且其使用資料中，「銷售SHOW場」僅
    作為課程內容標示，非商標使用態樣，依商標法第23條第1
    項第1 款規定，不得註冊，且無商標法第23條第4 項規定之
    適用。至原告所舉註冊第097002447 號「α波」商標已獲准
    註冊之案例，因商標態樣及指定使用之服務與本件不同，案
    情有別，依商標審查個案拘束原則，尚難比附援引，執為本
    案無庸聲明不專用之論據。又被告於97年6 月20日以（97）
    慧商0300字第09790425180 號核駁理由先行通知書，通知未
    經設計之「銷售場」及「Selling Show Time 」有商標法第
    19條規定之適用，應不得主張專用，惟原告逾期未申覆意見
    。嗣被告於97年10月22日發核准審定書，並依職權於審定書
    中附註商標圖樣中「Selling Show Time 、未經設計之『銷
    售場』」不在專用之列，是被告之核准處分並無不合。
  (三)就「思考式THINKING」商標（即經訴字第09806106640 號）
    部分：原告申請註冊之「思考式THINKING」商標，其中未經
    設計之中文「思考式」及外文「THINKING」，依據原告所提
    供課程內容資料及經由雅虎奇摩網站搜尋結果，該「思考式
    THINKING」乃一種教學技巧及訓練方式，在坊間已有普遍使
    用之事實，原告以之作為商標圖樣，指定使用於「書刊之出
    版、電子編輯出版、文獻之出版、書刊之發行、線上電子書
    籍及雜誌出版、提供線上電子刊物服務（不可下載）、藉由
    網際網路提供圖片之下載服務、函授課程、實地訓練（示範
    ）、知識或技術方面之傳授、舉辦各種講座、職業訓練、教
    育訓練、職業輔導（教育或訓練之諮詢）、代辦職業證照考
    試及其諮詢顧問服務。」等服務，予人之印象，僅為課程內
    容標示，不足以使商品或服務之相關消費者認識其為表彰商
    品或服務之標識，並得藉以與他人商品或服務相區別，應不
    具識別性。原告縱稱「思考式THINKING」為其首創之訓練方
    法，惟有關訓練內容及方式，並不屬於商標法之保護範疇，
    且其所檢附之光碟使用資料中，「思考式THINKING」僅作為
    課程內容標示，非商標使用態樣，依商標法第23條第1 項第
    1 款規定，不得註冊，且無商標法第23條第4 項規定之適用
    。至原告所舉註冊第01059091號「多喝水MORE WATER」商標
    ，因案情不同，尚難比附援引，執為本件商標應核准註冊之
    論據。又被告於97年8 月14日以（97）慧商0482字第097905
    79890 號核駁理由先行通知書，通知未經設計之「思考式」
    及「THINKING」有商標法第19條規定之適用，應不得主張專
    用。惟原告逾期未申覆意見，嗣被告依90年8 月28日所公告
    之「依職權審查應聲明不專用規定事項之處理原則」第3 點
    規定，於97年11月24日發核准審定書，並依職權於審定書中
    附註商標圖樣中「未經設計之『思考式』、THINKING」不在
    專用之列，是被告之核准處分並無不合。
  (四)就「表演式DRAMATIC」商標（即經訴字第09806106650 號）
    部分：原告申請註冊之「表演式DRAMATIC」商標，其中未經
    設計之中文「表演式」及外文「DRAMATIC」，依原告所提供
    課程內容資料及經由雅虎奇摩網站搜尋結果，可知「表演式
    DRAMATIC」乃一種教學技巧及訓練方式，在坊間已有普遍使
    用之事實，原告以之作為商標圖樣，指定使用於「企業買收
    之仲介及有關之諮詢顧問、行銷研究諮詢顧問、企業評價、
    企業資訊、企業管理和組織諮詢、企業研究、企業管理顧問
    、表演藝術家事業管理」等服務，予人之印象，僅為課程內
    容標示，不足以使商品或服務之相關消費者認識其為表彰商
    品或服務之標識，並得藉以與他人商品或服務相區別，應不
    具識別性。原告縱主張「表演式DRAMATIC」為其首創之訓練
    方法，惟有關訓練內容及方式，並不屬於商標法之保護範疇
    ，且其所檢附之光碟使用資料中，「表演式DRAMATIC」僅作
    為課程內容標示，並非商標使用態樣，依商標法第23條第1
    項第1 款規定，不得註冊，且無商標法第23條第4 項規定之
    適用。至原告所舉註冊第01059091號「多喝水MORE WATER」
    商標，因案情不同，尚難比附援引，執為本件商標亦應核准
    註冊之論據。又被告於97年8 月14日以（97）慧商0482字第
    09790579930 號核駁理由先行通知書，通知原告未經設計之
    「表演式」及「DRAMATIC」有商標法第19條規定之適用，應
    不得主張專用，惟原告逾期未申覆意見。被告依90年8 月28
    日被告所公告之「依職權審查應聲明不專用規定事項之處理
    原則」第3 點規定，於97年11月24日發核准審定書，並依職
    權於審定書中附註商標圖樣中「未經設計之『表演式』、DR
    AMATIC」不在專用之列，是被告之核准處分並無不合。
  (五)就「思考式THINKING」商標（即經訴字第09806106660 號）
    部分：原告申請註冊之「思考式THINKING」商標，其中未經
    設計之中文「思考式」及外文「THINKING」，依據原告所提
    供課程內容資料及經由雅虎奇摩網站搜尋結果，該「思考式
    THINKING」乃一種教學技巧及訓練方式，在坊間已有普遍使
    用之事實，原告以之作為商標圖樣，指定使用於「企業買收
    之仲介及有關之諮詢顧問、行銷研究諮詢顧問、企業評價、
    企業資訊、企業管理和組織諮詢、企業研究、企業管理顧問
    、表演藝術家事業管理、人事管理顧問、人力資源管理顧問
    、成本價格分析、工商管理協助、秘書服務、職業介紹、市
    場研究及分析、公關顧問、為工商企業籌備商展服務、建立
    電腦資訊系統資料庫。」等服務，予人之印象，僅為課程內
    容標示，不足以使商品或服務之相關消費者認識其為表彰商
    品或服務之標識，並得藉以與他人商品或服務相區別，應不
    具識別性。原告縱主張「思考式THINKING」為其首創之訓練
    方法，惟有關訓練內容及方式，並不屬於商標法之保護範疇
    ，且其所檢附之光碟使用資料中，該「思考式THINKING」僅
    作為課程內容標示，並非商標使用態樣，依商標法第23條第
    1 項第1 款規定，不得註冊，且無商標法第23條第4 項規定
    之適用。至原告舉註冊第01059091號「多喝水MORE WATER」
    商標，因案情不同，尚難比附援引，執為本件商標亦應核准
    註冊之論據。又被告於97年8 月14日以（97）慧商0482字第
    09790579910 號核駁理由先行通知書，通知未經設計之「思
    考式」及「THINKING」有商標法第19條規定之適用，應不得
    主張專用，惟原告逾期未申覆意見。嗣被告依90年8 月28日
    所公告之「依職權審查應聲明不專用規定事項之處理原則」
    第3 點規定，於97年11月24日發核准審定書，並依職權於審
    定書中附註商標圖樣中「未經設計之『思考式』、THINKING
    」不在專用之列，是被告之核准處分並無不合。
  (六)就「表演式DRAMATIC」商標（即經訴字第09806107860 號）
    部分：原告申請註冊之「表演式DRAMATIC」商標，其中未經
    設計之中文「表演式」及外文「DRAMATIC」，依據原告所提
    供課程內容資料及經由雅虎奇摩網站搜尋結果，該「表演式
    DRAMATIC」乃一種教學技巧及訓練方式，在坊間已有普遍使
    用之事實，原告以之作為商標圖樣，指定使用於「書刊之出
    版、電子編輯出版、文獻之出版、書刊之發行、線上電子書
    籍及雜誌出版、提供線上電子刊物服務（不可下載）、藉由
    網際網路提供圖片之下載服務、函授課程、實地訓練（示範
    ）、知識或技術方面之傳授、舉辦各種講座、職業訓練、教
    育訓練、職業輔導（教育或訓練之諮詢）、代辦職業證照考
    試及其諮詢顧問服務。」等服務，予人之印象，僅為課程內
    容標示，不足以使商品或服務之相關消費者認識其為表彰商
    品或服務之標識，並得藉以與他人商品或服務相區別，應不
    具識別性。原告縱主張「表演式DRAMATIC」為其首創之訓練
    方法，惟有關訓練內容及方式，並不屬於商標法之保護範疇
    ，且其所檢附之光碟使用資料中，該「表演式DRAMATIC」僅
    作為課程內容標示，非商標使用態樣，依商標法第23條第1
    項第1 款規定，不得註冊，且無商標法第23條第4 項規定之
    適用。至原告所舉註冊第01059091號「多喝水MORE WATER
    」商標，因案情不同，尚難比附援引，執為本件商標應核准
    註冊之論據。又被告於97年8 月14日以（97）慧商0482字第
    09790579920 號核駁理由先行通知書，通知未經設計之「表
    演式」及「DRAMATIC」依商標法第19條規定，應不得主張專
    用，惟原告逾期未申覆意見。嗣被告依90年8 月28日所公告
    之「依職權審查應聲明不專用規定事項之處理原則」第3 點
    規定，於97年11月24日發核准審定書，並依職權於審定書中
    附註商標圖樣中「未經設計之『表演式』、DRAMATIC」不在
    專用之列，是被告之核准處分並無不合等語，茲為抗辯。並
    聲明駁回原告之訴。
五、依據兩造上開陳述，可歸納本件兩造之爭點主要為：原告就
    系爭「表演行為學院Dramatic OB Training Center 及圖」
    商標與「思圖組織行為研究中心Think Puzzle及圖」商標，
    是否得提起本件行政訴訟？又系爭「銷售Show場Selling
    Show Time 及圖」商標（即經訴字第09806106630 號）、「
    思考式THINKING」商標（即經訴字第09806106640 號、第00
    000000000 號）、「表演式DRAMATIC」商標（即經訴字第09
    806106650 號、第00000000000 號）是否有商標法第23條第
    1 項第1 款規定不得註冊之情形？暨是否有商標法第23條第
    4 項規定後天識別性之適用？茲分述如下：
  (一)按商標得以文字、圖形、記號、顏色、聲音、立體形狀或其
    聯合式所組成，商標法第5 條第1 項定有明文。亦商標應足
    以使商品或服務之相關消費者認識其為表彰商品或服務之標
    識，並得藉以與他人之商品或服務相區別，同法第5 條第2
    項亦有明文。次按商標不符合第5 條規定者，不得註冊，為
    商標法第23條第1 項第1 款所規定。復按「有不符合第5 條
    第2 項規定之情形，如經申請人使用且在交易上已成為申請
    人商品或服務之識別標識者，不適用之。」，為同法第23條
    第4 項所明定。再按商標包含說明性或不具識別性之文字、
    圖形、記號、顏色或立體形狀，若刪除該部分則失其商標之
    完整性，而經申請人聲明該部分不在專用之列者，得以該商
    標申請註冊，為同法第19條所規定。
  (二)經查，本件原告共計就「思圖組織行為研究中心Think Puzz
    le及圖」（即申請號第000000000 號）、「表演行為學院Dr
    amatic OB Training Center 及圖」（即申請號第00000000
    0 號）、「表演式DRAMATIC」商標（即申請號第000000000
    號、第000000000 號）、「思考式THINKING」商標（即申請
    號第000000000 號、第000000000 號）、「銷售Show場Sell
    ing Show Time 及圖」商標（即申請號第000000000 號）等
    商標申請註冊，分別指定使用於如下所述之商品或服務，而
    上開商標申請准駁情形不一，原告對於核駁其商標註冊申請
    之處分及決定不服，提起本件訴訟，其中就「思圖組織行為
    研究中心Think Puzzle及圖」（即申請號第000000000 號）
    、「表演行為學院Dramatic OB Training Center 及圖」（
    即申請號第000000000 號）部分，因其起訴不合程式，爰另
    以裁定駁回之，就原告其餘各項商標之主張則分述析論如下
    ：
  1.就「表演式DRAMATIC」商標（即申請號第000000000 號、經
    訴字第09806107860 號）部分：原告以系爭商標指定使用於
    「書刊之出版、電子編輯出版、文獻之出版、書刊之發行、
    線上電子書籍及雜誌出版、提供線上電子刊物服務（不可下
    載）、藉由網際網路提供圖片之下載服務、函授課程、實地
    訓練（示範）、知識或技術方面之傳授、舉辦各種講座、職
    業訓練、教育訓練、職業輔導（教育或訓練之諮詢）、代辦
    職業證照考試及其諮詢顧問服務。」等服務，而系爭商標係
    以人像圖形搭配未經設計之中文「表演式」及外文「DRAMAT
    IC」（參附件圖一所示）。依原告所提供之課程內容資料說
    明，可知原告所指之「表演式DRAMATIC」乃一種教學技巧及
    訓練方式，亦即一種技藝，而此種教學技巧及訓練方式除原
    告之外，在坊間已有普遍使用之事實，原告以之作為商標圖
    樣，指定使用於如上所述之服務，予人之直接印象，如同坊
    間補習班習用之廣告，僅為課程內容標示，不足以使商品或
    服務之相關消費者認識其為表彰商品或服務之標識，並得藉
    以與他人商品或服務相區別，應不具識別性。原告雖又主張
    此種訓練方法為其首創，坊間類似服務之提供者乃係模仿其
    服務內容云云，惟有關訓練內容及方式，並不屬於商標法保
    護之範疇，而依原告所提供之光碟內容，亦僅能說明該「表
    演式DRAMATIC」乃作為課程內容標示，而非作為商標使用，
    自難認為系爭商標具有識別性，是依商標法第23條第1 項第
    1 款規定，原告系爭商標自不得註冊，又原告系爭商標因乏
    廣泛使用之事實，自亦無商標法第23條第4 項規定之適用。
    況本件被告於97年8 月14日曾以（97）慧商0482字第097905
    79920 號核駁理由先行通知書，通知原告謂系爭商標中未經
    設計之「表演式」及「DRAMATIC」依商標法第19條規定，應
    不得主張專用之意旨，惟原告逾期未申覆意見，足見原告對
    此亦無爭議，其再為爭執，自非可採。
  2.就「表演式DRAMATIC」商標（即申請號第000000000 號、經
    訴字第09806106650 號）部分：原告以系爭「表演式DRAMAT
    IC」商標，指定使用於「企業買收之仲介及有關之諮詢顧問
    、行銷研究諮詢顧問、企業評價、企業資訊、企業管理和組
    織諮詢、企業研究、企業管理顧問、表演藝術家事業管理」
    等服務，查原告系爭商標係以未經設計之中文「表演式」及
    外文「DRAMATIC」組成，而依原告所提出課程內容說明資料
    ，可知原告系爭商標中所使用之「表演式DRAMATIC 」 文字
    ，所指乃一種教學技巧及訓練方式，而除原告之外，坊間亦
    有其他企業或機構使用此種教學技巧或訓練方式，是以，原
    告以之作為商標圖樣，指定使用於上述服務，予人之寓目印
    象僅為課程內容之標示，亦即說明所教授之課程內容為何，
    不足以使商品或服務之相關消費者認識其為表彰商品或服務
    之標識，並得藉以與他人商品或服務相區別，自不具識別性
    。雖原告主張此種教學技巧或訓練方式為其首創，所為主張
    縱認屬實，惟因有關訓練內容及方式並非商標法保護範疇，
    自亦不能因此種教學技巧或訓練方式為其首創即認為當然具
    有識別性。至原告所提出之光碟內容，亦僅能證明「表演式
    DRAMATIC」係作為課程內容標示，並非作為商標使用，仍不
    能據此認為系爭商標具有識別性，是依商標法第23條第1 項
    第1 款規定，原告系爭商標自不得註冊。而原告復無法證明
    系爭商標已具後天識別性，自亦無商標法第23條第4 項規定
    適用之餘地。況本件被告於97年8 月14日以（97）慧商0482
    字第09790579930 號核駁理由先行通知書，通知原告謂系爭
    商標中未經設計之「表演式」及「DRAMATIC」文字有商標法
    第19條規定之適用，應不得主張專用，原告逾期均未申覆意
    見，足見原告對被告上開認定亦無爭議。
  3.就「思考式THINKING」商標（即申請號第000000000 號、經
    訴字第09806106660 號）部分：原告以系爭「思考式THINKI
    NG」商標，指定使用於「企業買收之仲介及有關之諮詢顧問
    、行銷研究諮詢顧問、企業評價、企業資訊、企業管理和組
    織諮詢、企業研究、企業管理顧問、表演藝術家事業管理、
    人事管理顧問、人力資源管理顧問、成本價格分析、工商管
    理協助、秘書服務、職業介紹、市場研究及分析、公關顧問
    、為工商企業籌備商展服務、建立電腦資訊系統資料庫。」
    等服務，向被告申請註冊。經查，原告系爭商標係以未經設
    計之中文「思考式」及外文「THINKING」作為識別文字，然
    依原告所提供之課程內容說明資料，可知原告系爭商標中所
    謂「思考式THINKING」者，乃指一種教學技巧及訓練方式，
    亦即所述者係一種技藝，而此種教學技巧或訓練方式，除原
    告外，在坊間亦有其他企業使用，是原告以之作為商標圖樣
    ，指定使用於上述服務，予人之印象，乃係其所提供之課程
    內容說明，不足以使商品或服務之相關消費者認識其為表彰
    商品或服務之標識，並得藉以與他人商品或服務相區別，自
    應認為不具識別性。原告雖又主張此種「思考式THINKING」
    教學技巧及訓練方式為其首創云云，縱認其所為主張屬實，
    惟因有關訓練內容及方式並非商標法保護範疇，自亦不能因
    此種教學技巧或訓練方式為其首創即認為當然具有識別性。
    至原告所提出之光碟內容，亦僅能證明「思考式THINKING」
    係作為課程內容標示，並非作為商標使用，仍不能據此認為
    系爭商標具有識別性，是依商標法第23條第1 項第1 款規定
    ，原告系爭商標自不得註冊。而原告復無法證明系爭商標已
    具後天識別性，自亦無商標法第23條第4 項規定適用之餘地
    。況本件被告於97年8 月14日以（97）慧商0482字第097905
    79910 號核駁理由先行通知書，通知原告謂系爭未經設計之
    「思考式」及「THINKING」文字有商標法第19條規定之適用
    ，應不得主張專用，惟原告逾期亦未申覆意見，足見原告對
    於被告上開認定，亦無不同意見。是被告嗣後依其90年8 月
    28日所公告之「依職權審查應聲明不專用規定事項之處理原
    則」第3 點規定，於97年11月24日發核准審定書，並依職權
    於審定書中附註系爭商標圖樣中「未經設計之『思考式』、
    THINKING」不在專用之列，所為處分並無不合。
  4.就「思考式THINKING」商標（即申請號第000000000 號、經
    訴字第09806106640 號）部分：原告以系爭「思考式THINKI
    NG」商標，指定使用於「書刊之出版、電子編輯出版、文獻
    之出版、書刊之發行、線上電子書籍及雜誌出版、提供線上
    電子刊物服務（不可下載）、藉由網際網路提供圖片之下載
    服務、函授課程、實地訓練（示範）、知識或技術方面之傳
    授、舉辦各種講座、職業訓練、教育訓練、職業輔導（教育
    或訓練之諮詢）、代辦職業證照考試及其諮詢顧問服務。」
    等服務，向被告申請註冊。惟查，原告系爭商標中中文「思
    考式」及外文「THINKING」文字均未經設計，而依原告所提
    供之課程內容說明資料，可知原告系爭「思考式THINKING」
    商標，乃指一種教學技巧及訓練方式，亦即所述者係一種技
    藝，而此種教學技巧或訓練方式，除原告外，在坊間亦有其
    他企業使用，是原告以之作為商標圖樣，指定使用於上述服
    務，予人之印象，乃係其所提供之課程內容說明，不足以使
    商品或服務之相關消費者認識其為表彰商品或服務之標識，
    並得藉以與他人商品或服務相區別，自應認為不具識別性。
    原告雖又主張此種「思考式THINKING」教學技巧及訓練方式
    為其首創云云，縱認其所為主張屬實，惟因有關訓練內容及
    方式並非商標法保護範疇，自亦不能因此種教學技巧或訓練
    方式為其首創即認為當然具有識別性。至原告所提出之光碟
    內容，亦僅能證明「思考式THINKING」係作為課程內容標示
    ，並非作為商標使用，仍不能據此認為系爭商標具有識別性
    ，是依商標法第23條第1 項第1 款規定，原告系爭商標自不
    得註冊。而原告復無法證明系爭商標已具後天識別性，自亦
    無商標法第23條第4 項規定適用之餘地。至原告所舉註冊第
    01059091號「多喝水MORE WATER」商標，因案情不同，尚難
    比附援引，執為本件商標應核准註冊之論據。況被告於97年
    8 月14日曾以（97）慧商0482字第09790579890 號核駁理由
    先行通知書，通知原告謂系爭未經設計之「思考式」及「
    THINKING」有商標法第19條規定之適用，應不得主張專用，
    原告逾期均未申覆意見，足見原告對於被告上開認定亦無不
    同意見，是被告嗣後依90年8 月28日所公告之「依職權審查
    應聲明不專用規定事項之處理原則」第3 點規定，於97年11
    月24日發核准審定書，並依職權於審定書中附註商標圖樣中
    「未經設計之『思考式』、THINKING」不在專用之列，此一
    處分於法自無不合。
  5.就「銷售Show場Selling Show Time 及圖」商標（即申請號
    第000000000 號、經訴字第09806106630 號）部分：原告以
    系爭「銷售Show場Selling Show Time 及圖」商標（參附件
    圖二所示），指定使用於「企業買收之仲介及有關之諮詢顧
    問、行銷研究諮詢顧問、企業評價、企業資訊、企業管理和
    組織諮詢、企業研究、企業管理顧問、表演藝術家事業管理
    、人事管理顧問、人力資源管理顧問、成本價格分析、工商
    管理協助、秘書服務、職業介紹、市場研究及分析、公關顧
    問、為工商企業籌備商展服務、建立電腦資訊系統資料庫；
    書刊之出版、電子編輯出版、文獻之出版、書刊之發行、線
    上電子書籍及雜誌出版、提供線上電子刊物服務（不可下載
    ）、藉由網際網路提供圖片之下載服務、函授課程、實地訓
    練（示範）、知識或技術方面之傳授、舉辦各種講座、職業
    訓練、教育訓練、職業輔導（教育或訓練之諮詢）、代辦職
    業證照考試及其諮詢顧問服務」等服務。惟查，原告系爭商
    標中之中文「銷售場」及外文「Selling Show Time 」等字
    樣並未經特別設計，而依原告所提供課程內容說明資料顯示
    ，原告系爭商標中所稱之「銷售場Selling Show Time 」，
    乃係指營業行銷場所名稱或教學訓練方式及行銷手法，而此
    種行銷場所名稱或教學訓練方式及行銷手法，除原告之外，
    亦有其他企業使用，且系爭商標中所使用之「銷售場」或「
    Selling （Show）Time」字樣，在一般銷售場所或娛樂場所
    並非少見，原告以之作為商標圖樣，指定使用於上述服務，
    自易使一般消費者認為係該等服務內容說明，或僅係該類場
    所之標示，自難認為具有識別性。原告雖又主張此種銷售
    SHOW場教學技巧及訓練方式為其首創云云，縱認所述為真，
    惟因有關訓練內容及方式並非商標法保護範疇，自亦不能因
    此種教學技巧或訓練方式為其首創即認為當然具有識別性。
    至原告所提出之光碟內容，亦僅能證明「銷售SHOW場」係作
    為課程內容標示，並非作為商標使用，仍不能據此認為系爭
    商標具有識別性，是依商標法第23條第1 項第1 款規定，原
    告系爭商標自不得註冊。而原告復無法證明系爭商標已具後
    天識別性，自亦無商標法第23條第4 項規定適用之餘地。至
    原告所舉註冊第097002447 號「α波」商標已獲准註冊之案
    例，因商標態樣及指定使用之服務與本件不同，案情有別，
    依商標審查個案拘束原則，尚難比附援引，執為本案無庸聲
    明不專用之論據。況本件被告曾於97年6 月20日以（97）慧
    商0300字第09790425180 號核駁理由先行通知書，通知原告
    謂系爭商標中未經設計之「銷售場」及「Selling Show
    Time」有商標法第19條規定之適用，應不得主張專用，惟原
    告逾期均未申覆意見，足見原告對被告上開認定結論亦無意
    見。是被告嗣後於97年10月22日發核准審定書，並依職權於
    審定書中附註商標圖樣中「Selling Show Time 、未經設計
    之『銷售場』」不在專用之列，所為處分自無不合。
六、綜上所述，被告依首揭規定，核准系爭「銷售Show場Sellin
    g Show Time 及圖」商標（即經訴字第09806106630 號）、
    「思考式THINKING」商標（即經訴字第09806106640 號、第
    00000000000 號）、「表演式DRAMATIC」商標（即經訴字第
    09806106650 號、第00000000000 號）商標，並依職權於審
    定書中附註商標圖樣中未經設計之部分不在專用之列，並無
    不合。訴願決定予以駁回，亦無違誤，均應予以維持。本件
    原告請求如上開聲明所示，為無理由，應予駁回。
七、本件事證已明，兩造其餘主張或答辯，已與本院判決結果無
    影響，爰毋庸一一論列，併此敘明。
據上論結，本件原告之訴為無理由，爰依智慧財產案件審理法第
1 條、行政訴訟法第98條第1 項前段，判決如主文。
中    華    民    國    98    年    11    月    12    日
                  智慧財產法院第一庭
                              審判長法  官  李得灶
                                    法  官  林欣蓉
                                    法  官  汪漢卿
以上為正本係照原本作成。
如不服本判決，應於送達後20日內，向本院提出上訴狀並表明上
訴理由，如於本判決宣示後送達前提起上訴者，應於判決送達後
20日內補提上訴理由書（須按他造人數附繕本）。
中    華    民    國    98    年    11    月    12    日
                                    書記官  邱于婷


司法院資訊處製作；財團法人民間司法改革基金會備份。
